【裁判字號】    97,易,101
【裁判日期】    970229
【裁判案由】    詐欺
【裁判全文】
臺灣臺中地方法院刑事判決               97年度易字第101號
公  訴  人  臺灣臺中地方法院檢察署檢察官
被      告  乙○○
            丙○○
上列被告因詐欺案件，經檢察官提起公訴（96年度偵字第25558號
），本院判決如下：
    主    文
乙○○幫助意圖為自己不法之所有，以詐術使人將本人之物交付
，處有期徒刑肆月，如易科罰金，以新臺幣壹仟元折算壹日，減
為有期徒刑貳月，如易科罰金，以新臺幣壹仟元折算壹日。
丙○○幫助意圖為自己不法之所有，以詐術使人將本人之物交付
，處有期徒刑陸月，如易科罰金，以新臺幣壹仟元折算壹日，減
為有期徒刑月，如易科罰金，以新臺幣壹仟元折算壹日。
    犯罪事實
一、乙○○、丙○○均明知行動電話門號之申辦極為容易，申請
    人無須具備特殊條件，依一般社會生活之通常經驗，犯罪集
    團等不法份子經常利用他人所申請之行動電話為犯罪行為，
    以獲取不法利益並逃避執法人員之追查，且可預見申請行動
    電話門號交付他人使用，可能被犯罪集團持作詐欺取財或其
    他犯罪之聯絡工具，乙○○、丙○○仍基於幫助詐欺之不確
    定犯意，於民國96年3月18日，因乙○○缺錢花用，由丙○○帶同乙○○前往臺中市之某通訊行，申辦臺灣大哥大股份
    有限公司門號0000000000號之行動電話易付卡後，丙○○遂
    以新臺幣（下同）500元之價格，向乙○○收購上開行動電
    話易付卡。丙○○復於96年3月18日至96年4月2日間某日，
    在不詳地點，將收購得來之門號交予詐騙集團使用，以幫助
    詐欺集團遂行詐欺取財之犯行，嗣於96年4月2日上午9時30
    分許，該詐騙集團所屬成員即以上開0000000000號行動電話
    與丁○○聯絡，並偽稱為「陳警官」，並告知丁○○欠中華
    電信電話費3萬元未繳，需扣押其名下財產，致丁○○陷於
    錯誤，依詐欺集團成員指示接續匯款共計63萬元至指定帳戶
    （第1筆於96年4月2日11時許，匯款45萬元，至黃建寧於臺
    灣郵政左營郵局帳號00000000000000號帳戶；第2筆於96年4
    月3日13時許，匯款10萬元，至陳介山於陽信銀行新莊分行
    帳號0000000000000號帳戶；第3筆於96年4月4日，匯款8萬
    元，至陳介山上開銀行帳戶），並遭提領一空，後再打電話
    查詢時，該電話已無法接通，始知受騙。
二、案經高雄市政府警察局左營分局報告臺灣高雄地方法院檢察
    署呈請臺灣高等法院檢察署核轉臺灣臺中地方法院檢察署檢
    察官偵查起訴。
    理    由
壹、程序方面：
    按被告以外之人於審判外之言詞或書面陳述，除法律有規定
    者外，不得作為證據；又被告以外之人於審判外之陳述，雖
    不符前4 條之規定，而經當事人於審判程序同意作為證據，
    法院審酌該言詞陳述或書面陳述作成時之情況，認為適當者
    ，亦得為證據。當事人、代理人或辯護人於法院調查證據時
    ，知有第159條第1項不得為證據之情形，而未於言詞辯論終
    結前聲明異議者，視為有前項之同意，刑事訴訟法第159條
    第1項、第159條之5分別定有明文。查本件被害人丁○○於
    警詢中之證言為刑事訴訟法第159條第1項之傳聞證據，惟被
    告於本院言詞辯論終結前並未就其證據能力聲明異議，依前
    開刑事訴訟法第159條之5第2項之規定，被害人丁○○於警
    詢中之陳述有證據能力，合先敘明。
貳、實體方面：
一、訊據被告乙○○、丙○○均矢口否認有何幫助詐欺取財之犯
    行，被告乙○○辯稱：伊將申辦之0000000000號以500元賣
    給丙○○使用，伊不知道丙○○作何使用云云。被告丙○○
    則辯稱：伊沒有向乙○○收購行動電話，伊不知道為何乙○○要如此說等語。經查：
(一)、96年4月2日上午9時30分許，被害人丁○○接獲0000000000
    號行動電話撥來之電話，對方自稱為「陳警官」，並告知丁○○欠中華電信電話費3萬元未繳，需扣押其名下財產，致
    丁○○陷於錯誤，依其指示陸續匯款共計63萬元至指定帳戶
    內（第1筆於96年4月2日11時許，匯款45萬元，至黃建寧於
    臺灣郵政左營郵局帳號00000000000000號之帳戶；第2筆於
    96年4月3日13時許，匯款10萬元，至陳介山於陽信銀行新莊
    分行帳號000000000000號之帳戶；第3筆於96年4月4日，匯
    款8萬元，至陳介山上開銀行帳戶）等情，業經被害人丁○○於警詢中陳述甚明，並有匯款單3紙在卷可資佐證（警卷
    第11 至第13頁、第21至第22頁），是被害人丁○○遭詐欺
    集團以0000000000號行動電話為聯絡工具而詐騙，應足認定
    。
(二)、又0000000000號行動電話為被告乙○○於96年3月8日，向臺
    灣大哥大股份有限公司所申請使用一節，業經被告乙○○供
    承不諱，並有通聯調閱查詢單1紙在卷足參（警卷第31頁）
    ，惟其供稱該行動電話係以500元之代價賣給丙○○等語。
    經查，被告乙○○於96年5月18日在高雄市政府警察局左營
    分局遭約談時，即明確供稱該支行動電話係於96年3月18日
    ，由被告丙○○帶同其去申辦易付卡，辦完後，被告丙○○
    隨即以500元向其購買該行動電話易付卡使用等語（警卷第9
    頁）；其於偵查中證稱：該支電話是丙○○帶伊去申請，因
    為伊缺錢，丙○○說辦電話可以賣錢，他就帶伊去辦電話，
    辦完後，每支電話可以拿到500元，丙○○就直接給伊錢，
    伊是在3月18日申請完就直接把電話給丙○○等語（偵卷第9
    頁）；於審理中證稱：0000000000號行動電話是丙○○帶伊
    去辦的，但去哪裡辦的，伊忘記了，伊一辦好就交給丙○○
    ，丙○○就給伊500元，丙○○轉賣給誰，伊不知情等語（
    本院卷第33頁），核其前後供述始終一致，應無子虛。且證
    人即被告乙○○之同居人甲○○於本院審理中亦證述：「（
    問：是否知道乙○○有去通訊行申請行動電話0000000000？
    ）申請哪壹個門號我不知道，但丙○○有去我家帶乙○○去
    辦門號，但我沒有去。」、「（問：丙○○來你家帶乙○○
    要去辦行動電話時有無說要帶她走的目的？）有。」、「（
    問：辦行動電話做何用？）我不知道。」等語（本院卷第30
    至第31頁），足以佐證被告乙○○供稱上開行動電話係被告
    丙○○帶同其前去辦理後，由被告丙○○以500元向其收購
    一情為真。再者，被告丙○○亦自承與被告乙○○及證人甲○○為舊識，在此情形下，被告乙○○及證人甲○○等實無
    設詞誣陷被告丙○○之必要，況其等縱為上開證述，亦無法
    脫免被告乙○○本身應負之刑責，則其等在已為具結之情況
    下，更無甘冒偽證風險，而為前開損人不利己之證述，足認
    其等2人上開證述應屬真實可信，故0000000000號行動電話
    應為被告乙○○於96年3月8日申請使用後，以500元出賣予
    被告丙○○，再由被告丙○○於96年4月2日某日前，轉交予
    詐欺集團成員使用自明。
(三)、按刑法上之故意，分直接故意（確定故意）與間接故意（不
    確定故意），「行為人對於構成犯罪之事實，明知並有意使
    其發生者」為直接故意；又「行為人對於構成犯罪之事實，
    預見其發生而其發生並不違背其本意者」為間接故意。而參
    之目前詐欺集團收購或使用人頭電話，獲取不法利益並逃避
    執法人員之追查之新聞，業經媒體廣為報導，應為眾所周知
    之事實，而依現今行動電話申請程序，任何人均可輕易申請
    行動電話使用，如無正當理由，實無收購他人行動電話使用
    之理。且依一般人之社會生活經驗，若係供日常通訊使用之
    行動電話門號，原可自行向電信公司，而無向他人借用或收
    購門號之必要，苟見他人不以自己名義申請行動電話門號，
    反而徵求不特定人之行動電話門號使用，衡情當知渠等取得
    之行動電話門號乃被利用從事與財產有關之犯罪，供掩飾不
    法犯行，避免犯罪行為人曝光以逃避執法人員查緝，此為吾
    人依一般生活認知所易於體察之常識，而有犯罪意圖者，非
    有正當理由，竟徵求他人提供行動電話，客觀上可預見其目
    的，係有意隱瞞其身分以防止曝光之用意，一般人本於一般
    認知能力均易於瞭解，且被告乙○○、丙○○均為智識成熟
    之成年人，對此難諉為不知，是被告乙○○、丙○○應可預
    見將其行動電話提供他人使用，將幫助他人實施詐欺取財犯
    罪，但仍將行動電話易付卡出賣予被告丙○○，再由被告丙○○交付予不詳姓名年籍之成年人，顯具縱有人以該行動電
    話實施詐欺取財之犯罪，亦不違背其等本意之幫助意思至明
    。
(四)、另者，被告乙○○之行動電話門號，雖可認定為有提供予詐
    欺集團成員使用之事實，然其係出賣予被告丙○○後，再由
    被告丙○○交予詐欺集團使用，查無任何積極證據足以認定
    被告乙○○、丙○○與該詐騙集團之成員間，有何共同實行
    詐欺取財行為之犯意聯絡與行為分擔，本諸「罪疑唯輕」之
    原則，難認其等為詐欺取財罪之共同正犯。然被告乙○○、
    丙○○既有提供行動電話供人使用之行為，且確實於客觀上
    ，對於該詐騙集團之成員施以助力，此即彰顯其幫助該他人
    為包含詐欺取財在內等財產犯罪之不確定故意。
(五)、綜上所述，本件事證明確，被告乙○○、丙○○幫助詐欺取
    財犯行應足認定。
三、核被告乙○○、丙○○所為，係犯刑法第30條第1項、第339
    條第1項之幫助詐欺取財罪，應依刑法第30條第2項之規定，
    按正犯之刑減輕之。公訴意旨認被告丙○○為刑法第339條
    第1項詐欺取財罪之共同正犯，容有誤會，應予敘明（此部
    分幫助犯與正犯間，毋庸變更起訴法條，司法院【76】廳刑
    一字第1983號研究意見參照）。爰審酌被告乙○○、丙○○
    所為，雖僅係將行動電話交予他人使用，而無親自參與詐欺
    被害人或分得贓款之行為，惟被害人僅因詐欺集團之數通電
    話，即造成財物之損失，被告乙○○、丙○○之幫助行為，
    正係助長社會詐欺取財歪風，並使國家對於詐欺集團成員追
    訴與處罰困難之主因，其行為觀之似微，思之則深具可責性
    ，被告2人犯後否認犯行，態度不佳及被害人損失金額高達
    63萬元等一切情狀，分別量處如主文所示之刑，並諭知易科
    罰金之折算標準，以示懲儆。又被告2人所犯幫助詐欺罪，
    因其犯罪時間在96年4月24日以前，合於中華民國96年罪犯
    減刑條例第2條第1項第3款之減刑條件，應減其刑期二分之
    一。
據上論斷，應依刑事訴訟法第299條第1項前段，刑法第30條第1
項、第2項、第339條第1項、第41條第1項前段，刑法施行法第1
條之1第1項、第2項前段，中華民國96年罪犯減刑條例第2條第1
項第3款、第7條，判決如主文。
中    華    民    國    97    年    2     月    29    日
                  刑事第十五庭  審判長法  官
                                      法  官
                                      法  官
上正本證明與原本無異。
如不服本判決，應於收受送達後10日內向本院提出上訴書狀（應
敘述具體理由並附繕本）。
上訴書狀如未敘述理由，應於上訴期間屆滿後20日內補提理由書
於本院。
                                書記官  鍾小屏
中    華    民    國    97    年    2     月    29    日
附錄論罪科刑法條
刑法第339條第1項：
意圖為自己或第三人不法之所有，以詐術使人將本人或第三人之
物交付者，處5年以下有期徒刑、拘役或科或併科1000元以下罰
金。


司法院資訊處製作；財團法人民間司法改革基金會備份。
